最高法院民事判決　　　　　　　　　　　　　　　八十八年度台上字第一○七三號
　　上 訴 人　乙○○
　　被上訴人　甲○○
右當事人間請求履行同居事件，上訴人對於中華民國八十七年六月十五日台灣高等法
院第二審判決（八十七年度家上字第三八號），提起上訴，本院判決如左：
    主  文
原判決廢棄，發回台灣高等法院。
    理  由
本件被上訴人主張：兩造於民國八十五年五月二十九日結婚，育有一子李亦恩，詎上
訴人於八十六年五月十八日，無故子離家返回娘家，拒與伊履行同居義務等情。本
於民法第一千零零一條之規定，求為命上訴人與伊同居之判決。
上訴人則以：被上訴人之母生性易怒，伊遭其精神虐待，有拒絕履行同居義務之正當
理由等語。資為抗辯。
原審維持第一審所為上訴人敗訴之判決，駁回其上訴，無非以：查，被上訴人主張兩
造係夫妻，上訴人已於八十六年五月十八日離家出走，未與被上訴人同居之事實，業
據提出戶籍登記簿謄本為證，並為上訴人所不爭執，應認為真實。上訴人雖以前詞置
辯。惟查，依上訴人指稱被上訴人之母為精神虐待之情節，不外乎「被上訴人之母性
格固執多疑而難以相處，常為一些細微小事而動怒，一天數次不斷地摔門、摔冰箱，
鎮日瞪視上訴人，冷言冷語，且不與兩造同食，甚至冰箱內的食物都要分開購買，分
層放置，若誤拿被上訴人母親的食物，則會受到斥責及譏諷」等情。上開情節縱令屬
實，亦僅被上訴人之母個性孤僻，不易相處，客觀上尚難認係對上訴人施以精神虐待
。上訴人係碩士畢業，較之被上訴人之母僅受高職教育，擁有更高之學歷，受過更完
整之教育，且為人師表，應運用其智慧化解婆媳間之僵持，而非避居娘家，不願面對
問題之存在，以致婚姻之融洽發生問題。至於上訴人所引最高法院七十年度台上字第
一九二二號判決，認終日冷漠相對，縱不出手毆打，亦難謂非虐待。惟此判決係指夫
妻之間以誠摯的相愛為基礎而言，若婆媳之間，則與夫妻相處之道不同，非以誠摯相
愛為共同生活之基礎，尚難以婆媳間之冷漠相對，即認係不能共同生活之虐待。又依
司法院大法官會議釋字第四五二號解釋：「民法第一千零零二條規定，妻以夫之住所
為住所，贅夫以妻之住所為住所。但約定夫以妻之住所為住所，或妻以贅夫之住所為
住所者，從其約定。本條但書規定，雖賦予夫妻雙方約定住所之機會，惟如夫或贅夫
之妻拒絕為約定或雙方協議不成時，即須以其一方設定之住所為住所。上開法律未能
兼顧他方選擇住所及具體個案之特殊情況，與憲法上平等及比例原則尚有未符，應自
本解釋公佈之日起，至遲於屆滿一年時失其效力。又夫妻住所之設定與夫妻應履行同
居之義務尚有不同，住所乃決定各項法律效力之中心地，非民法所定履行同居義務之
唯一處所。夫妻縱未設定住所，仍應以永久共同生活為目的而互負履行同居之義務，
要屬當然。」，係認夫妻之住所，應由雙方共同協議，不得硬性規定妻以夫之住所為
住所，並非夫妻得不負履行同居之義務。本件上訴人不願以被上訴人桃園之住所為兩
造履行同居之處所，亦僅生兩造協議住所之問題，上訴人仍不得拒絕與被上訴人履行
同居。從而，被上訴人本於民法第一千零零一條之規定，訴請上訴人履行同居義務，
為有理由，應予准許等詞。為其判斷之基礎。
按「修正前民法第一千零零二條規定，妻以夫之住所為住所，贅夫以妻之住所為住所
。但約定夫以妻之住所為住所，或妻以贅夫之住所為住所者，從其約定。本條但書規
定，雖賦予夫妻雙方約定住所之機會，惟如夫或贅夫之妻拒絕為約定或雙方協議不成
時，即須以其一方設定之住所為住所。上開法律未能兼顧他方選擇住所及具體個案之
特殊情況，與憲法上平等及比例原則尚有未符，應自本解釋公布之日起，至遲於屆滿
一年時失其效力。又夫妻住所之設定與夫妻應履行同居之義務尚有不同，住所乃決定
各項法律效力之中心地，非民法所定履行同居義務之唯一處所。夫妻縱未設定住所，
仍應以永久共同生活為目的而互負履行同居之義務，要屬當然」，業經司法院大法官
會議第四五二號著有解釋。查，第一審判決以修正前民法第一千零零二條之規定，認
定兩造婚姻係嫁娶婚，且被上訴人現設定住所於桃園縣桃園市○○○街二八之一號六
樓，即認兩造之住所，即在上址，且該處住所環境並無不宜同居，而認兩造應於此負
同居義務云云。原審予以維持，其見解即與前開解釋意旨有違，自屬可議。復依前說
明，住所非履行同居義務之唯一處所，是究應於何處履行同居義務，自有查明之必要
。上訴人據以主張：依修正後之民法第一千零零二條規定，（住所）未為協議或協議
不成時，被上訴人應聲請法院裁定之，縱於法院未裁定前，推定夫妻共同戶籍地為住
所，兩造履行同居義務之處所亦不以桃園之住所為限。……非不得於桃園住所附近租
屋就近照顧被上訴人之母親等語（見原審卷一○三頁反面、正面），是否全無可採，
原審亦未說明其取捨意見，殊欠允洽。上訴論旨，執以指摘原判決違背法令，求予廢
棄，非無理由。
據上論結，本件上訴為有理由。依民事訴訟法第四百七十七條第一項、第四百七十八
條第一項，判決如主文。
中      華      民      國    八十八    年      五      月    二十一    日
                              最高法院民事第三庭
                                  審判長法官  范  秉  閣
                                        法官  曾  煌  圳
                                        法官  許  澍  林
                                        法官  鄭  玉  山
                                        法官  顏  南  全
      右正本證明與原本無異
                                              書  記  官
中      華      民      國    八十八    年      六      月      九      日
